【裁判字號】    97,易,1699
【裁判日期】    970829
【裁判案由】    詐欺
【裁判全文】
臺灣板橋地方法院刑事判決              97年度易字第1699號
公  訴  人  臺灣板橋地方法院檢察署檢察官
被      告  乙○○
上列被告因詐欺案件，經檢察官提起公訴（97年度偵字第4603號
），本院判決如下：
    主  文
乙○○幫助意圖為自己不法之所有，以詐術使人將本人之物交付
，處有期徒刑陸月，如易科罰金，以銀元參佰元即新臺幣玖佰元
折算壹日；減為有期徒刑參月，如易科罰金，以銀元參佰元即新
臺幣玖佰元折算壹日。
    事  實
一、乙○○能預見提供自己帳戶予他人使用，足供詐欺取財之行
    為人誆使被害人匯入金錢後逕為提領之，致犯罪偵查機關無
    法藉由所使用帳戶追查真正之詐欺行為人，而幫助詐欺犯罪
    ，且此等結果之發生亦不違反其本意，竟於民國94年7 月20
    日後之某日，在不詳地點，將其至位於臺北縣樹林市之中華
    郵政股份有限公司（原臺灣郵政股份有限公司）樹林大同郵
    局申請開設之帳號00000000000000號之存摺、金融卡及密碼
    ，交與不詳姓名、年籍之成年男子，供詐欺集團作為存、提
    、匯款所用，而以此方式幫助該等人所組成之詐欺集團作為
    詐欺犯罪之用。嗣該詐欺集團成員基於意圖為自己不法所有
    之犯意，於94年7 月25日下午，撥打電話向甲○○佯稱甲○
    ○之子因為人作保，積欠新臺幣（下同）20萬元，已遭綁架
    等語，致使甲○○陷於錯誤，而信以為真，依對方指示前往
    中華郵政股份有限公司天母郵局匯款10萬元至乙○○前開郵
    局帳戶內，隨即遭人提領一空，嗣經甲○○與其子取得聯繫
    後，始知受騙，而報警處理。
二、案經甲○○訴由臺北縣政府警察局樹林分局報請臺灣板橋地
    方法院檢察署檢察官偵查起訴。
    理  由
一、按刑事訴訟法第159 條第1 項雖規定，被告以外之人於審判
    外之言詞或書面陳述，除法律有規定外，不得作為證據。惟
    同法第159 條之5 第1 、2 項已規定，經當事人於審判程序
    同意作為證據，法院審酌該言詞陳述或書面陳述作成時之情
    況，認為適當者，亦得為證據。當事人、代理人或辯護人於
    法院調查證據時，知有第159 條第1 項不得為證據之情形，
    而未於言詞辯論終結前聲明異議者，視為有前項之同意（指
    同條第1 項之同意作為證據），此乃第159 條第1 項所容許
    ，得作為證據之例外規定之一。經查，本案被告乙○○及檢
    察官於言詞辯論終結前，均未就所調查之證據主張有刑事訴
    訟法第159 條第1 項不得為證據之情形，是本案經調查之證
    據均有證據能力，合先敘明。
二、訊據被告乙○○矢口否認有何幫助詐欺之犯行，辯稱：伊所
    申請之上開帳戶很少使用，伊於94年7 月20日去樹林市大同
    郵局申請上開帳戶之語音服務，是因為要去辦理政府的補助
    ，在等錢撥下來，且伊習慣把金融卡跟存摺放在一起，而密
    碼的單子就放在存摺的袋子裡面，伊上開存摺等物當時都放
    在樹林住所，伊不知道存摺、金融卡何時遺失，所以沒有去
    報警及掛失，伊並不知道後來會被詐騙集團利用上開遺失之
    帳戶存摺、金融卡去詐欺他人財物云云。惟查：
(一)、上開郵局帳戶，係被告於90年12月19日申設，93年2 月17日
    申請補發存摺，94年7 月20日申請使用電話語音服務之事實
    ，業經被告於本院審理時自白不諱，並有中華郵政股份有限
    公司板橋郵局97年3 月14日板營字第0970200435號函暨檢附
    之郵局存金簿掛失止付申請書、郵政存簿儲金帳戶申請使用
    電話語言服務申請書、客戶歷史交易清單各1 份在卷可稽（
    見臺灣板橋地方法院檢察署97 年 度偵字第4603號偵查卷第
    24頁至第28頁）。
(二)、被害人甲○○受有前揭訛詐，遂將前揭款項匯至被告於上開
    郵局所申設之存款帳戶內，再由前揭犯罪集團成員提領一空
    之事實，業據被害人甲○○於警詢中指述綦詳，且有被害人
    甲○○所提出之郵政國內匯款執據、受理詐騙帳戶通報警示
    、詐騙電話斷話簡便格式表各1 紙在卷可稽（見上開偵查卷
    第11頁、第12頁）。職是，足見前揭犯罪集團成員係以前述
    之訛詐方式，詐騙被害人，使被害人誤信為真而匯款受害，
    前揭犯罪集團成員再全數提領帳戶內之款項，渠等所為自應
    成立刑法第339條第1 項之詐欺取財罪。
(三)、被告上開帳戶於90年12月19日申設，郵局發給之金融卡提款
    密碼單，被告仍完整保存於存摺內，惟被告之原存摺因遺失
    而於93年2 月17日申請補發存摺，則原先郵局發給之金融卡
    提款密碼單若仍完整保存於原存摺內，應已一併遺失，為何
    原本郵局發給之金融卡提款密碼單仍放在93年2 月17日申請
    補發存摺內？此有違常情。又被告既然於因申請政府補助之
    需，所以才於94年7 月20日去樹林市大同郵局申請上開帳戶
    之語音服務，其為何不知道補助是否有核發？又為何不知上
    開帳戶之存摺、金融卡及密碼已遺失？何況詐騙集團成員若
    未經帳戶之申請人之同意，其豈會任意將金錢匯入他人帳戶
    ，而遭帳戶之申請人掛失止付，致無法取得詐騙之金錢，而
    徒勞無功？故被告上開所辯，顯係事後卸責之詞，委不可採
    ，顯然係被告提供上開帳戶之存摺、金融卡及密碼予他人使
    用無訛。
(四)、再者，現今犯罪集團或不法份子為掩飾其不法獲利行徑，避
    免執法人員之追究處罰，經常誘使一般民眾提供金融機構帳
    戶存摺等資料，渠等再以此帳戶供作對外詐騙或其他各種財
    產犯罪之不法用途使用，業經電視新聞及報章雜誌等大眾傳
    播媒體多所報導，政府亦極力宣導，期使民眾注意防範，則
    一般人本於生活經驗及認識，在客觀上當可預見完全不相識
    或不甚熟識之人要求提供金融機構存款帳戶之存摺、金融卡
    連同提款密碼等資料供其使用之行徑，往往與利用該帳戶進
    行詐騙或其他財產犯罪有密切關連，而被告於行為時業已成
    年，並非年幼無知或與社會隔絕而無常識之人，依其智識能
    力與社會生活經驗，對於將自己申設之存款帳戶之存摺、金
    融卡連同提款密碼等資料交予於不甚相識之人，該帳戶將有
    可能被利用作為實行財產犯罪之工具乙事，自應有所預見為
    是。
(五)、綜上所述，被告主觀上應有預見姓名、年籍均不詳之成年人
    收受其上開帳戶之存款帳戶存摺、金融卡連同提款密碼等資
    料，可能係預計充作上述不法用途甚明，被告主觀上既有所
    預見，竟仍將上開帳戶之存款帳戶存摺、金融卡連同提款密
    碼等資料交給不詳姓名、年籍之成年人使用，容任幫助前揭
    遭詐欺結果之發生，被告主觀上應具幫助詐欺取財之間接故
    意，其理甚屬灼然。從而，被告主觀上既具有幫助詐欺取財
    之間接故意，且客觀上確有提供上開帳戶之存摺、金融卡連
    同提款密碼等資料之幫助行為，其辯稱並無幫助詐欺之犯意
    云云，自無足取，是以本件事證已臻明確，被告之犯行應堪
    認定。
三、按行為後法律有變更者，適用行為時之法律。但行為後之法
    律有利於行為人者，適用最有利於行為人之法律，刑法第2
    條第一項定有明文（刑法第2 條係規範行為後法律變更所生
    新舊法律比較適用之準據法，是刑法第2 條本身雖經修正，
    但該條文既屬適用法律之準據法，本身尚無比較新舊法之問
    題，應逕適用裁判時之刑法第2 條規定以決定適用之刑罰法
    律）。又比較時應就罪刑有關之共犯、未遂犯、想像競合犯
    、牽連犯、連續犯、結合犯，以及累犯加重、自首減輕暨其
    他法定加減（如身分加減）與加減例等一切規定，綜其全部
    罪刑之結果而為比較。再從刑附屬於主刑，除法律有特別規
    定者外，依主刑所適用之法律（最高法院95年第8 次刑事庭
    會議決議參照）。查被告行為後，刑法業於94年2 月2 日修
    正公布，並自95年7 月1 日起生效施行，茲就比較情形分述
    如下：
(一)、刑法第339 條第1 項之詐欺取財罪雖未修正，然刑法第33條
    條第5 款有關罰金之最低數額部分，刑法分則編各罪所定罰
    金之貨幣單位原為銀元，修正前刑法第33條第5 款規定：「
    罰金：（銀元）1 元以上」，而銀元與新臺幣間之折算，依
    現行法規所定貨幣單位折算新臺幣條例規定，以銀元1 元折
    算新臺幣3 元；修正後刑法第33條第5 款則規定：「罰金：
    新臺幣1 千元以上，以百元計算之」；經比較修正前、後之
    規定，修正後刑法第33條第5 款所定罰金之最低數額，較之
    修正前提高，自以修正前刑法第33條第5 款規定有利於被告
    。
(二)、刑法第30條關於幫助犯之部分雖已修正施行，然修正前刑法
    第30條係規定：「幫助他人實行犯罪行為者，為幫助犯。雖
    他人不知幫助之情者，亦同。幫助犯之處罰，得按正犯之刑
    減輕之。」，而修正後之刑法第30條則規定：「幫助他人犯
    罪者，為從犯。雖他人不知幫助之情者，亦同。從犯之處罰
    ，得按正犯之刑減輕之。」，主要係用語上之修正，關於刑
    罰加重之規定並無變更，自不生新舊法比較之問題。
(三)、又刑法第41條易科罰金折算標準部分，查修正前刑法第41條
    第1 項前段規定：「犯最重本刑為5 年以下有期徒刑之刑之
    罪，而受6 個月以下有期徒刑或拘役之宣告，因身體、教育
    、職業、家庭之關係或其他正當理由，執行顯有困難者，得
    以1 元以上3 元以下折算1 日，易科罰金」；而刑法修正施
    行前之易科罰金折算標準，修正前罰金罰鍰提高標準條例第
    2 條前段規定（95年5 月17日修正刪除，95年7 月1 日施行
    ），就其原定數額提高為1 百倍折算1 日，則刑法修正施行
    前易科罰金折算標準，應以銀元3 百元（即新臺幣9 百元）
    折算1 日；而修正後刑法第41條第1 項前段規定：「犯最重
    本刑為5 年以下有期徒刑以下之罪，而受6 個月以下有期徒
    刑或拘役之宣告者，得以新臺幣1 千元、2 千元或3 千元折
    算1 日，易科罰金」，以修正前之規定，較有利於被告。
(四)、綜合上述各條文修正前後之比較後，修正後之刑法及刑法施
    行法等相關法律規定並未對被告更為有利，揆諸前揭刑法第
    2 條第1 項前段規定，即應適用修正前之刑法相關規定及罰
    金罰鍰提高標準條例等規定。
四、按刑法上之幫助犯，係對於犯罪與正犯有共同之認識，而以
    幫助之意思，對於正犯資以助力，而未參與實施犯罪之行為
    者而言（最高法院88年度臺上字第1270號判決要旨參照）。
    如未參與實施犯罪構成要件之行為，且係出於幫助之意思提
    供助力，即屬幫助犯，而非共同正犯。查被告將其所有之上
    揭帳戶存摺、金融卡及提款密碼交付予不詳姓名年籍之成年
    人，使犯罪集團成員用以詐騙被害人匯入金錢，顯係基於幫
    助該成年人用以詐騙他人財物之犯意，而未參與前開詐欺取
    財犯行之構成要件行為。核被告所為，係犯刑法第30條第1
    項前段、第339 條第1 項之幫助詐欺取財罪。又被告係基於
    幫助之犯意而為非屬詐欺取財犯行之構成要件行為，為幫助
    犯，應逕依裁判時之刑法第30條第2 項規定，按正犯之刑減
    輕之。爰審酌被告明知使用他人帳戶以詐欺之情形猖獗，仍
    提供上揭帳戶予詐騙罪犯使用，助長詐騙財產犯罪之風氣，
    增加被害人尋求救濟之困難，並擾亂金融交易往來秩序及社
    會正常交易安全甚鉅，兼衡被害人損失金額、被告犯罪之動
    機及犯後態度等一切情狀，量處如主文所示之刑，並依修正
    前刑法第41條第1 項前段之規定，諭知易科罰金之折算標準
    ，以資懲儆。末查，被告為本件犯罪之時間在96年4 月24日
    以前，且所犯之罪並無中華民國96年罪犯減刑條例第3 條所
    列情形，應依該條例第2 條第1 項第3 款之規定，減其刑期
    2 分之1 ，並依修正前刑法第41條第1 項前段之規定，諭知
    易科罰金之折算標準。
據上論斷，應依刑事訴訟法第299 條第1 項前段，刑法第2 條第
1 項前段、第30條第1 項前段、第2 項、第339 條第1 項、修正
前刑法第41條第1 項前段，罰金罰鍰提高標準條例第1 條前段、
廢止前罰金罰鍰提高標準條例第2 條，中華民國96年罪犯減刑條
例第2 條第1 項第3 款、第7條 ，判決如主文。
本案經檢察官郭季青到庭執行職務。
中    華    民    國    97    年    8     月    29    日
             刑事第十九庭  審判長 法  官  許 必 奇
                                  法  官  陳 明 偉
                                  法  官  曾 正 耀
上列正本證明與原本無異。
如不服本判決，應於判決送達後十日內敘明上訴理由，向本院提
出上訴狀（應附繕本），上訴於臺灣高等法院。
                                  書記官  田 世 杰
中    華    民    國    97    年    8     月    29    日
附錄本案論罪科刑法條全文：
刑法第339條第1項
意圖為自己或第3 人不法之所有，以詐術使人將本人或第3 人之
物交付者，處5 年以下有期徒刑、拘役或科或併科1 千元以下罰
金。


司法院資訊處製作；財團法人民間司法改革基金會備份。
